【裁判字號】    97,判,339
【裁判日期】    970429
【裁判案由】    徵收補償
【裁判全文】
最  高  行  政  法  院  判  決
                                     97年度判字第00339號
上  訴  人  甲○○○
訴訟代理人  林石猛  律師
            張宗琦  律師
被 上訴 人  臺南市政府
代  表  人  乙○○
訴訟代理人  黃紹文  律師
上列當事人間徵收補償事件，上訴人對於中華民國95年6月30日
高雄高等行政法院95年度訴字第156號判決，提起上訴，本院判
決如下：
    主  文
上訴駁回。
上訴審訴訟費用由上訴人負擔。
    理  由
一、本件上訴人在原審起訴主張：訴外人林中清（即上訴人之夫
    ）於民國86年12月25日死亡，遺有鉅額遺產稅，上訴人乃以
    所有如附表所示28筆公共設施用地（下稱系爭土地），用以
    抵繳遺產稅完竣。惟系爭土地係被上訴人依法應予徵收並應
    按徵收當期之公告土地現值另加四成發給補償之公共設施用
    地，因被上訴人遲未依法辦理徵收補償，致上訴人以系爭土
    地抵繳遺產稅時，祇能以該系爭土地之公告現值，而不能以
    公告現值另加四成計算，致受有損失。為此，兩造曾於90年
    10月15日舉行協調會達成協議，被上訴人願為徵收並願按公
    告現值另加四成發給補償費，詎被上訴人嗣未依約履行，上
    訴人乃於93年6月17日向被上訴人請求補發四成之差額，不
    料被上訴人竟以93年6月28日南市工土字第09300519980號函
    （下稱原處分）予以拒絕，經提起訴願，亦遭駁回等情，求
    為撤銷訴願決定及原處分，並命被上訴人應給付上訴人90年
    度公告土地現值四成之補償費新台幣（下同）21,797,329元
    之判決。
二、被上訴人則以：兩造並未就系爭土地成立以公告現值加四成
    抵繳遺產稅之行政契約，亦無徵收處分存在。蓋依土地徵收
    條例第2條、第10條、第13條、第14條、第15條之規定，作
    成核准徵收處分之機關為內政部，被上訴人並無作成徵收系
    爭土地處分之權限。該次協調會所以召開係要解決上訴人以
    其所有系爭土地抵償遺產稅之價金爭議，係因遺產稅80％係
    由地方政府收取，被上訴人與財政部臺灣省南區國稅局雖同
    意以上訴人所有系爭土地抵繳遺產稅，但由於上訴人要求依
    公告土地現值加四成計算抵繳遺產稅，乃有該次之協調會議
    ，且在該次協調會前並未作成土地之徵收計畫，亦未報請中
    央主管機關內政部作成徵收處分，更未完成預算之編列，故
    根本無徵收可言，上訴人自無徵收補償費可資請求，既無徵
    收處分可言，則何來達成以被上訴人應給付上訴人之徵收補
    償費，用以抵償上訴人應繳遺產稅額中歸屬於被上訴人之部
    分之協議等語，資為抗辯。
三、原審以：行政契約是否成立之判斷，必須契約雙方間有以成
    立契約為目的之意思表示，且雙方意思表示對於契約內容之
    必要要件，達成合致時，始有成立行政契約之可能，且因行
    政契約之締結常涉及公權力之行使並由公務員參與作成，故
    為確保法律關係之明確，其成立生效除須符合前開要件外，
    亦須以書面方式為之。本件上訴人主張兩造間成立行政契約
    之主要依據，即被上訴人90年10月26日（90）南市工土字第
    225054號函所附「甲○○○系爭道路用地抵繳遺產稅，道路
    用地的價值可否以公告現值加四成計算疑義協調會紀錄」之
    協調會紀錄。觀諸該協調會之內容可知，該次協調會之性質
    ，係兩造會同相關單位即財政部台灣省南區國稅局臺南市分
    局，就上訴人所有系爭土地抵繳遺產稅時，可否以系爭土地
    公告現值加四成計算抵繳遺產稅事宜，所召開之協調程序，
    被上訴人並無與上訴人就系爭土地之徵收補償事項直接成立
    行政契約之主觀意思。依協調會之結論觀之，若該結論於經
    被上訴人市長核准後，被上訴人同意於90年度就上訴人遺產
    稅應納稅額之80％編列追加預算，該預算若經台南市議會通
    過後，且財政部台灣省南區國稅局亦經報請財政部同意，被
    上訴人就上訴人系爭土地同意以徵收當期公告現值加四成計
    算，召開協議價購會議辦理價購。準此，上訴人依該協調會
    之結論，固得請求被上訴人承辦人員將上述協調會之結論簽
    請被上訴人市長核示，於核准後，亦得請求被上訴人於90年
    度編列上述追加預算，於上列預算經台南市議會通過後，並
    得請求財政部台灣省南區國稅局報請財政部同意上述結論內
    容，於財政部同意後，尚得請求被上訴人就上訴人系爭土地
    同意以徵收當期公告現值加四成計算，召開協議價購會議辦
    理價購，惟不得遽依上述協調會之結論為依據，逕向被上訴
    人請求系爭土地應依公告現值加計四成之徵收補償費。是揆
    諸上揭協調會之內容，兩造並未就被上訴人對上訴人系爭土
    地應依公告現值加計四成予以徵收補償一事，有以成立契約
    為目的之意思合致存在甚明。次查，上開協調會議結論嗣雖
    經被上訴人市長核准辦理，但關於抵繳之金額之計算方式，
    財政部已以91年10月22日台財稅字第910456402號函覆被上
    訴人，抵繳遺產稅之土地價值，應依公告土地現值計算，並
    無加成計算之規定。又被上訴人於90年間即以90南市財務字
    第233197號函提出70,152,977元（即核課遺產稅之80％）之
    預算案送市議會審查，但經台南市議會審查未通過，是縱認
    上述協調會內容堪認兩造已成立行政契約，惟該契約所附多
    項條件均未成立，上訴人所主張之被上訴人對上訴人系爭土
    地應依公告現值加計四成予以徵收補償之效力亦無從發生，
    上訴人亦不得為前述之請求，亦屬無疑。再查，觀諸被上訴
    人89年11月23日89南市工土字第237964號函之內容，僅係被
    上訴人函財政部同意以上訴人之系爭土地抵繳訴外人林中清
    之遺產稅，及依財政收支劃分法規定就核定遺產稅應納稅額
    之80％抵繳上訴人所有屬都市○○道路等公共設施用地，以
    使稅捐機關同意以非被繼承人之財產得抵繳遺產稅，但該函
    並未言及係以公告現值加四成抵繳遺產稅，亦有該函影本附
    卷可憑。而被上訴人90年11月9日90南市工土字第236851號
    函亦僅係被上訴人向財政部台灣省南區國稅局臺南市分局陳
    明前揭90年10月15日之協調會結論業經承辦單位簽奉核准辦
    理，並納入90年度追加預算送台南市議會審查，有該函影本
    附卷可佐。另觀諸財政部90年3月12日台財稅字第090046017
    8號函及財政部台灣省南區國稅局90年3月23日南區國稅徵字
    第90017665號函之意旨，係因被上訴人以前述89年11月23日
    89南市工土字第237964號函財政部同意以上訴人之系爭土地
    抵繳訴外人林中清之遺產稅，及依財政收支劃分法規定就核
    定遺產稅應納稅額之80％抵繳上訴人所有屬都市○○道路等
    公共設施用地，財政部函轉財政部台灣省南區國稅局辦理，
    財政部台灣省南區國稅局再轉知該局台南市分局辦理，以使
    稅捐機關同意以非被繼承人之財產得抵繳遺產稅，但前揭函
    均未言及係以公告現值加四成抵繳遺產稅，亦有上揭函影本
    附卷可憑。是上開四函均非兩造就上訴人所有系爭土地，被
    上訴人應依公告現值加計四成予以徵收補償之行政契約，亦
    甚明確等情，因而判決駁回上訴人在原審之訴。經核於法並
    無違誤。
四、本院按：憲法第15條關於人民財產權應予保障之規定，旨在
    確保個人依財產之存續狀態行使其自由使用、收益及處分之
    權能，並免於遭受公權力或第三人之侵害。是財產權之保障
    係重在存續保障，此種存續保障祇有在因公用或其他公益目
    的之必要，基於公益優先原則，由國家依法徵收而給予相當
    補償時，始由價值保障所取代。因此，財產權保障是以「存
    續保障」為主、「價值保障」為輔，而存續保障是強調財產
    權之抵禦性功能。從而，除法律有特別規定之情形外，認人
    民對國家有公用徵收之公法上請求權者，實與存續保障之精
    神不符。又，土地徵收係指國家因公益需要，為興辦公共事
    業，對人民受憲法保障之財產權，經由法定程序予以剝奪之
    謂。因而，土地徵收係基於興辦有利於公益之公共事業之需
    要，國家始得依法律所定程序為之。準此，徵收係對財產權
    具目的性侵害，並非國家純粹取得財產權之工具，更非調整
    私益衝突之手段，而是為實現公益需要之不得已措施。由於
    徵收是侵害財產權之最後不得已手段，因而公用徵收有無必
    要，須符比例原則，依我國現行法制，需由需用土地人於踐
    行法定程序（諸如：舉辦公聽會、徵收前之協議，申請目的
    事業主管機關之許可等等）公平衡量公益與私益之重要性，
    斟酌決定後再擬具詳細之徵收計畫書，報請主管機關核准之
    。職此之故，是否實施公用徵收，相關機關具有行政裁量權
    ，一般人民並不具有請求國家實施公用徵收之權利。次按土
    地徵收之性質，係行政處分，事實行為無從構成土地徵收。
    因此，徵收補償地價之發放，應以需用土地人已經申請徵收
    並經核准為前提，亦即必須已經徵收土地後，方有補償可言
    。至於土地徵收地價補償費之給予，固係土地徵收之合法要
    件之一，苟國家實施土地徵收而未給予地價補償費者，其法
    效果為何，參酌現行土地徵收條例第20條第3項：「需用土
    地人未於公告期滿15日內將應補償地價及其他補償費額繳交
    該管直轄市或縣(市)主管機關發給完竣者，該徵收案從此失
    其效力」，以及司法院釋字第110號解釋：「...需用土地人
    不於公告完畢後15日內將應補償地價及其他補償費額繳交主
    管地政機關發給完竣者，依照本院院字第2704號解釋，其徵
    收土地核准案固應從此失其效力。」意旨以觀，乃採取徵收
    失效說，而不採請求權發生說。依此規定亦足證明人民對國
    家並無徵收補償之公法上請求權，僅能對於補償處分不服時
    ，提起撤銷訴訟。本件系爭土地既未經徵收，上訴人請求被
    上訴人應給付系爭土地之徵收補償費，於法未合。末按被上
    訴人90年10月15日召開之「甲○○○系爭道路用地抵繳遺產
    稅，道路用地的價值可否以公告現值加四成計算疑義協調會
    紀錄」，固有作成結論，然就該結論觀察，其內容應僅表明
    上訴人得請求被上訴人承辦人員將上述協調會之結論簽請台
    南市市長核示，於市長核准後，亦得請求被上訴人於90年度
    編列上述追加預算，於上列預算經台南市議會通過後，並得
    請求財政部台灣省南區國稅局報請財政部同意上述結論內容
    ，於財政部同意後，尚得請求被上訴人就上訴人所有系爭土
    地同意以徵收當期公告現值加四成計算，召開協議價購會議
    辦理價購等情，是其內容純係就以系爭土地抵繳遺產稅時，
    應如何計算其價值所達成之合意，而被上訴人既非徵收主管
    機關，對系爭土地無作成應予徵收之權限，矧協議價購之性
    質與徵收不同，亦難依該內容逕行推定該協調會紀錄併具有
    達成徵收補償合意之內涵。上訴論旨，指摘原判決違誤，求
    予廢棄，為無理由，應予駁回。
五、據上論結，本件上訴為無理由，依行政訴訟法第255條第1項
    、第98條第1項前段，判決如主文。
中    華    民    國    97    年    4     月    29    日
                    最高行政法院第七庭
                        審判長法官  林  奇  福
                              法官  黃  合  文
                              法官  葉  百  修
                              法官  藍  獻  林
                              法官  林  清  祥
以  上  正  本  證  明  與  原  本  無  異
中    華    民    國    97    年    5     月    1     日
                              書記官  邱  彰  德


司法院資訊處製作；財團法人民間司法改革基金會備份。
